【裁判字號】    98,交抗,2360
【裁判日期】    981020
【裁判案由】    違反道路交通管理處罰條例
【裁判全文】
臺灣高等法院交通事件裁定            98年度交抗字第2360號
抗   告   人
即原處分機關  交通部公路總局新竹區監理所桃園監理站
受  處 分 人  甲○○
上列抗告人因受處分人違反道路交通管理處罰條例案件，不服臺
灣桃園地方法院，中華民國98年9月9日所為裁定（98年度交聲字
第1951號，原處分案號：交通部公路總局新竹區監理所98 年7月
23日桃監裁罰字第裁52-DB0000000號），提起抗告，本院裁定如
下：
    主  文
抗告駁回。
    理  由
一、原裁定意旨略以：受處分人甲○○確有飲用酒類或其他類似
    物後，其吐氣所含酒精濃度超過每公升1.02毫克毫克仍駕車
    之行為，原處分裁處吊扣駕駛執照12個月，及施以道路交通
    安全講習，並無不當，惟受處分人酒後駕車之行為，因同時
    另犯刑法第185條之3之服用酒類不能安全駕駛動力交通工具
    而駕駛罪，業經臺灣桃園地方法院檢察署檢察官於97年12月
    8日以97 年度速偵字第6004號為緩起訴處分，而緩起訴期間
    尚未屆滿，則原處分機關於受處分人緩起訴期間尚未屆滿前
    ，逕對受處分人上開酒後駕車之行為裁處罰鍰新台幣（下同
    ）49,500元部分，與行政罰法第26 條第1項前段之「一事不
    二罰」原則相違，難謂適法，因認原處分關於裁處受處分人
    吊扣駕駛執照12個月並施以道路安全講習，固無違誤，惟就
    裁處受處分人罰鍰49,500元部分，則於法尚有未洽，因而將
    原處分撤銷，並自為裁定：受處分人汽車駕駛人，駕駛汽車
    經測試檢定酒精濃度超過規定標準，吊扣駕駛執照1 年，並
    應接受道路交通安全講習。
二、抗告人即原處分機關抗告意旨略稱：(一)依刑事訴訟法第 253
    條之1 規定，我國緩起訴處分不需要得到法院同意，且緩起
    訴處分由於欠缺正式訴訟程序，喪失對構成要件詳細驗證之
    可能性，是緩起訴是實質刑事處罰，即有違憲法第8 條之法
    官保留原則，亦違反刑事訴訟法中重要的控訴原則；緩起訴
    處分，可能對被告之自由或財產作出限制，惟非實質刑事處
    罰僅為檢察官做成之行政處分至明。緩起訴處分之指示與負
    擔是與被告協商取得被告同意後，課予被告一定作為與不作
    為，檢察機關責付一定機關監督執行，即先有協商，然後有
    行政處分，再有執行命令；爰此，緩起訴處分在法理上不為
    刑事處罰，而無法適用行政罰法第26條第1 項之規定。(二)另
    查，檢察官於緩起訴處分中附帶命行為人向特定團體支付一
    定金額為緩起訴之條件者，該一定之金額（即緩起訴處分金
    ），未達到道路交通管理處罰條例第92條第3 項所定最低罰
    鍰金額者，仍需補繳不足最低罰鍰部分，始為適法。究其理
    由，行為人若受有緩起訴處分並已支付一定金額之緩起訴處
    分金，而於期間屆滿前經撤銷緩起訴，行政機關再對其處以
    行政罰，須該行政罰之性質與刑事罰有所重疊，始有所謂一
    事二罰之問題，因此必須行政機關所處之行政罰，係與緩起
    訴處分金性質相同之行政罰鍰，始有一事二罰之可言，進一
    步言，行政機關所處之行政罰鍰，尚須其金額與緩起訴處分
    金亦屬相同，始有一事二罰之可言，易言之，倘若行政罰鍰
    之金額高於緩起訴處分金者，該超出之部分，並未與緩起訴
    處分金相重疊，自無一事二罰之可言，故仍得加以裁罰，準
    此，行為人於支付一定金額之緩起訴處分金後，再受到罰鍰
    之處分，若緩起訴處分金之金額低於行政罰鍰之法定最低額
    ，其不足之部分行為人仍需補繳，法院僅得就緩起訴處分金
    之金額重疊之部分與以撤銷，並為不罰之諭知（台灣高等法
    院暨所屬法院97年法律座談會刑事類提案第39號參照）。為
    維護道路交通管理目的及公平性原則，請將原裁定罰鍰部分
    撤銷，自為裁定罰鍰49,500元云云。
三、經查：
  (一)抗告人僅就原法院撤銷其關於裁處受處分人酒後駕車之罰鍰
    49,500元部分提起抗告，其餘部分未提起抗告，是本院僅就
    該部分加以審酌，合先敘明。
  (二)按94年2月5日公布，95年2月5日施行之行政罰法第26條規定
    ，「一行為同時觸犯刑事法律及違反行政法上義務規定者，
    依刑事法律處罰之。但其行為應處以其他種類行政罰或得沒
    入之物而未經法院宣告沒收者，亦得裁處之。前項行為如經
    不起訴處分或為無罪、免訴、不受理、不付審理之裁判確定
    者，得依違反行政法上義務規定裁處之。」即所謂一事不二
    罰原則，探究其立法目的，無非以一行為同時觸犯刑事法律
    及違反行政法上義務規定時，由於刑罰與行政罰同屬不法行
    為之制裁，而刑罰之懲罰作用較強，依刑事法律處罰即足資
    警惕，實無一事二罰再處行政罰之必要，但罰鍰以外之沒入
    或其他種類行政罰，因兼具維護公共秩序之作用，為達行政
    目的，行政機關仍得併予裁處。故汽車駕駛人酒後駕車時，
    如同時觸犯刑法第185條之3之公共危險罪者，道路交通主管
    機關除依上開行政罰法第26條第1 項但書規定，處以其他種
    類行政罰外，關於行政罰鍰部分，即應依行政罰法第26條、
    道路交通管理處罰條例第10條等規定移送地方法院檢察署處
    理，其後非有行政罰法第26條第2 項所定不起訴等事由，不
    得裁處行為人罰鍰。而上開行政罰法第26條第2 項雖以應受
    行政罰之行為如經不起訴處分或為無罪、免訴、不受理、不
    付審理之裁判確定者，始得另為裁決處罰，未明文包括緩起
    訴處分在內，但考其緩起訴處分之性質，實屬於附條件之便
    宜不起訴處分，而於緩起訴之條件成就後，始發生如同確定
    不起訴處分之禁止再訴效力，故於緩起訴之猶豫期間屆滿，
    復未經撤銷緩起訴時，緩起訴即發生如同確定之不起訴處分
    之效力，此時，行為人即已終局的不受刑事法之訴追，該緩
    起訴處分即具實質之禁止再訴之確定力，原處分機關於此時
    再為裁決，行為人無同時遭到行政處罰及刑事訴追之危險，
    因此，解釋上行政罰法第26條第2 項之規定應包括條件成就
    之緩起訴處分之情形在內，因此酒後駕車同時觸犯公共危險
    犯行，行為人雖經緩起訴處分，然於緩起訴處分條件成就前
    ，行為人隨時有受撤銷緩起訴再受刑事追訴之風險，行政機
    關自不得就同一事由裁處行為人罰鍰處分，以免行為人受有
    一事二罰之危險。是類此之案件行政機關不得對同一行為再
    課以行政罰鍰（本院暨所屬法院96年法律座談會刑事類提案
    第36號決議審查意見及研究結果參照）。是抗告意旨以緩起
    訴處分在法理上不為刑事處罰，而無法適用行政罰法第26條
    第1 項之規定云云，與上述此法之立法意旨及目的不符，為
    無理由。
  (三)次按刑事訴訟法為配合由職權主義調整為改良式當事人進行
    主義，採行起訴猶豫制度，於同法增訂第253條之1，規定檢
    察官對於死刑、無期徒刑或最輕本刑3 年以上有期徒刑以外
    之罪之案件，得參酌刑法第57條所列事項及公共利益之維護
    ，認為適當者，予以緩起訴處分，期間為1年以上3年以下，
    以觀察犯罪行為人有無施以刑法所定刑事處罰之必要，此為
    介於起訴及微罪職權不起訴處分間之緩衝制度。其具體效力
    依同法第260 條規定，於緩起訴處分期滿未經撤銷者，非有
    同條第1款或第2款情形之一，不得對於同一案件再行起訴，
    即學理上所稱之實質確定力。反之，在緩起訴期間內，則尚
    無實質確定力可言（最高法院94年度台非字第215 號裁判意
    旨參照）。因此，酒後駕車同時觸犯不能安全駕駛動力交通
    工具犯行，行為人雖經緩起訴處分，然因其於緩起訴處分之
    期間內，隨時有受撤銷緩起訴再受刑事追訴之風險，行政機
    關自不得就同一事由裁處行為人罰鍰處分，以免行為人受有
    一事二罰之危險。
  (四)本件受處分人甲○○於97年12 月2日晚間11時12分許，駕駛
    車牌號碼0203-DZ 號自用一般小客貨車，行經桃園縣桃園市
    ○○路320 號前時，有酒精濃度超過規定標準（呼氣酒精濃
    度1.02mg/l）之違規行為，此為受處分人所不爭執，並有桃
    園縣政府警察局桃警局交字第DB0000000 號舉發違反道路交
    通管理事件通知單、交通部公路總局新竹區監理所桃園監理
    站98年7月23日桃監裁罰字第裁52-DB0000000號裁決書各1紙
    附卷可稽，是受處分人上揭交通違規事實，應堪認定。
  (五)受處分人上開酒後駕車之行為，因同時另犯刑法第185條之3
    之服用酒類不能安全駕駛動力交通工具而駕駛罪，業經臺灣
    桃園地方法院檢察署檢察官於97年12 月8日以97年度速偵字
    第6004號為緩起訴處分，命受處分人應於緩起訴處分確定後
    6個月內向國庫繳納40,000 元，緩起訴處分金40,000元之繳
    納期限為98年7月4日，緩起訴期間則自98年1 月5日起至100
    年1月4日止，上開緩起訴處分之緩起訴期間尚未屆滿，又受
    處分人業於98年3月3日履行緩起訴條件即向國庫繳納40,000
    元緩起訴處分金等情，有電話查詢記錄表及本院被告全國前
    案紀錄表各1 份在卷可稽，是受處分人業履行緩起訴條件及
    緩起訴期間尚未屆滿，則原處分機關於受處分人緩起訴期間
    尚未屆滿前，逕對受處分人上開酒後駕車之行為裁處罰鍰，
    與上述行政罰法第26條第1 項前段之一事不二罰原則相違，
    難謂適當，原裁定將原處分關於裁處罰鍰49,500元部分撤銷
    ，核無不合。
  (六)抗告意旨另指摘原裁定與本院暨所屬法院97年法律座談會刑
    事類提案第39號研討結論：緩起訴處分金之金額低於行政罰
    鍰之法定最低額，其不足之部分行為人仍需補繳，法院僅得
    就緩起訴處分金之金額重疊之部分與以撤銷，並為不罰之諭
    知不符，惟本院暨所屬法院97年法律座談會刑事類提案第39
    號之法律問題既已明示「且緩起訴未經撤銷」，則與本件案
    情迥異，抗告意旨執此指摘原裁定不當，顯屬誤會。又道路
    交通管理處罰條例第35條之修正目的在於落實行政罰一事不
    二罰之原則，汽車駕駛人有違反同條例第35條酒精濃度超過
    規定標準或吸食毒品、迷幻藥、麻醉藥品及其相類似之管制
    藥品之情形，同時違反刑事法律者，經移置保管汽車之領回
    ，不受同條例第85條之2第2項應同時檢附繳納罰鍰收據之限
    制。但經刑事裁判確定處以罰金低於本條例所訂最低罰鍰基
    準規定者，應依本條例裁決繳納不足最低罰鍰之部分（道路
    交通管理處罰條例修正立法總說明參照）。是汽車駕駛人有
    道路交通管理處罰條例第35條第1 項之情形，同時違反刑事
    法，雖有一事不二罰原則之適用，然基於公平原則，其裁判
    確定處以罰金低於同條例第92條第3 項所訂最低罰鍰基準規
    定者，交通裁決機關仍應依同條例第35條第8 項規定，裁決
    汽車駕駛人繳納不足最低罰鍰之部分。是道路交通管理處罰
    條例第35條第8項規定之構成要件已涵蓋同條例第35條第1項
    規定之構成要件，係屬同條例第35條第1 項之特別規定，應
    優先適用同條例第35條第8 項之規定。又原裁定係認原處分
    機關於受處分人緩起訴期滿前裁處受處分人罰鍰49,500元之
    行政裁罰部分，有違行政罰法第26條第2 項之「一事不二罰
    」之規定，而將原處分關於裁處罰鍰49,500元部分撤銷，並
    未實體認定受處分人無道路交通管理處罰條例第35條第1 項
    之違規事實，尚不生使抗告人無法依道路交通管理處罰條例
    第35條第8 項規定裁決受處分人繳納緩起訴負擔40,000元與
    最低罰款49,500元差額之問題，是抗告意旨另指原裁定與道
    路交通管理處罰條例第35條第8 項：前項汽車駕駛人，經裁
    判確定處以罰金低於本條例第92條第3 項所訂最低罰鍰基準
    規定者，應依本條例裁決繳納不足最低罰鍰之部分規定不符
    ，亦非可採。
  (七)綜上所述，原審以原處分機關於受處分人緩起訴期間尚未屆
    滿前裁處受處分人罰鍰49,500元部分，與行政罰法第26條第
    1 項前段之「一事不二罰」原則相違，將原處分撤銷，並自
    為裁定：受處分人汽車駕駛人，駕駛汽車經測試檢定酒精濃
    度超過規定標準，吊扣駕駛執照1 年，並應接受道路交通安
    全講習，經核並無違誤。是原處分機關就此提起抗告，指摘
    原裁定不當，並無理由，應予駁回。
據上論斷，應依道路交通案件處理辦法第26條，刑事訴訟法第41
2條，裁定如主文。
中    華    民    國    98    年    10    月    20    日
                  刑事第二十庭審判長法  官  楊貴雄
                                    法  官  許必奇
                                    法  官  周明鴻
以上正本證明與原本無異。
不得再抗告。
                                    書記官  郭彥琪
中    華    民    國    98    年    10    月    21    日


司法院資訊處製作；財團法人民間司法改革基金會備份。
